【裁判字號】    98,重上,86
【裁判日期】    991019
【裁判案由】    確認買賣關係不存在等
【裁判全文】
臺灣高等法院臺南分院民事判決  98年度重上字第86號
上  訴  人  第一商業銀行股份有限公司
法定代理人  丁○○
訴訟代理人  林俊欽  律師
被 上訴 人  乙○○
訴訟代理人  嚴庚辰  律師
            林琦勝  律師
被 上訴 人  丙○○
上列當事人間請求確認買賣關係不存在等事件，上訴人對於中華
民國98年9月11日臺灣嘉義地方法院第一審判決（98年度重訴字
第16號）提起上訴，本院於99年10月5日言詞辯論終結，判決如
下：
    主  文
上訴駁回。
第二審訴訟費用由上訴人負擔。
    事實及理由
甲、程序部分
一、按當事人喪失訴訟能力或法定代理人死亡或其代理權消滅者
    ，訴訟程序在有法定代理人或取得訴訟能力之本人，承受其
    訴訟以前，當然停止，惟有訴訟代理人者不適用之。又承受
    訴訟人，於得為承受時，應即為承受之聲明，民事訴訟法第
    170條、第173條及第175條第1項分別定有明文。上訴人之法
    定代理人業經於民國（下同）99年5月27日由原先之「陳裕
    璋」變更為「丁○○」，有股份有限公司變更登記表為證（
    見本院卷第137、138頁），並經上訴人具狀聲明承受訴訟（
    見同上卷第136頁），經核並無不合，應予准許，合先敘明
    。
二、被上訴人丙○○經合法通知，無正當理由，於言詞辯論時不
    到場，核無民事訴訟法第386條各款所列情形，爰依上訴人
    聲請，由其一造辯論而為判決。
三、另按確認法律關係之訴，非原告有即受確認判決之法律上利
    益者，不得提起之，民事訴訟法第247條第1項定有明文。而
    所謂即受確認判決之法律上利益，係指因法律關係之存否不
    明確，致原告在私法上之地位有受侵害之危險，而此項危險
    得以對於被告之確認判決除去之者而言。故確認法律關係成
    立或不成立之訴，苟具備前開要件，即得謂有即受確認判決
    之法律上利益，縱其所求確認者為他人間之法律關係，亦非
    不得提起（最高法院27年上字第316號、42年台上字第1031
    號、52年台上字第1240號判例意旨參照）。上訴人主張被上
    訴人丙○○將嘉義縣水上鄉○○段473之17、474之14、474
    之30、474之34及474之35地號共5筆土地（下稱系爭土地）
    出賣予被上訴人乙○○，所為不動產買賣與所有權移轉登記
    行為俱屬通謀虛偽意思表示，應屬無效，其買賣關係不存在
    等情，被上訴人2人則否認有通謀虛偽意思表示之情事，是
    兩造間就此既有爭執，而該買賣契約與所有權移轉登記行為
    是否有效成立，已不明確，且關係上訴人之債權是否得就出
    賣人即被上訴人丙○○之財產強制執行而獲償，上訴人私法
    上之地位即有受侵害之危險，而此項危險得以本件確認判決
    除去，依照前揭說明，上訴人先位聲明提起本件確認之訴，
    有即受確認判決之法律上利益，先予敘明。
乙、實體部分
一、上訴人主張：
  (一)被上訴人丙○○自96年7月間起擔任訴外人即主債務人陞鈦
    鋼鐵股份有限公司（下稱陞鈦公司）連帶保證人，向上訴人
    借得11筆款項，詎主債務人陞鈦公司就其中7筆於97年底屆
    期之借款未依約清償，經上訴人多次催討，被上訴人丙○○
    拒不履行，嗣上訴人查知時任陞鈦公司董事長之被上訴人丙
    ○○，已於97年12月5日將其所有系爭土地，以買賣為原因
    移轉登記予被上訴人乙○○。被上訴人乙○○雖稱資金來自
    訴外人戊○○，然戊○○亦為借款連帶保證人，上訴人質疑
    其出資者身分及出資能力，且證人邱秋菊之證言不足證明資
    金為戊○○所有，否認被上訴人提出之現金支出傳票及土地
    貸款繳息簽收單之真實性。又系爭土地早於96年1月間，已
    共同設定最高限額抵押權新臺幣（下同）504萬元予嘉義縣
    水上鄉農會，上訴人質疑被上訴人間之買賣關係是被上訴人
    丙○○為脫免保證債務，而與被上訴人乙○○基於通謀虛偽
    意思表示成立之假買賣，爰依民法第87條第1項規定，訴請
    判決如先位聲明：(1)確認被上訴人間就系爭土地買賣關係不
    存在；(2)被上訴人乙○○應將系爭土地所有權移轉登記塗銷
    。縱認被上訴人間買賣行為屬實，被上訴人乙○○知悉被上
    訴人丙○○向前手買受價款，以及系爭土地經設定抵押等情
    ，揆諸債務人財產為其債務總擔保，被上訴人間所為買賣恐
    有損及上訴人債權可能，爰依民法第244條第2項規定，訴請
    判決如備位聲明：(1)被上訴人間就系爭土地買賣暨所有權移
    轉登記行為應予撤銷；(2)被上訴人乙○○應將系爭土地所有
    權移轉登記塗銷等語（原審為上訴人全部敗訴之判決，上訴
    人就敗訴部分全部上訴）。
  (二)復於本院補陳：
  1.先位聲明部分
  (1)被上訴人乙○○所提出鵬昇實業有限公司現金簿一紙，上訴
    人否認其真正，且此現金簿不能證明資金流向，且訴外人戊
    ○○係本件連帶保證人，向其姐己○○所經營之鵬昇實業有
    限公司借錢後，再轉借予被上訴人乙○○，此與常理不符。
    況上開現金簿上鵬昇實業有限公司之蓋章係何人所蓋？且被
    上訴人無法證明該印章為真正。又依經濟部函釋，公司行號
    商業支出超過一百萬元，要以匯款等方式支付，本件買賣之
    定金以二筆各50萬元之現金交付，就是要規避上揭函文規定
    ，故系爭資金流向有問題。況兩筆各50萬元之定金並非小數
    目，且相隔不到10天時間，如何會放100萬元現款於鵬昇實
    業有限公司內，由戊○○提出借予被上訴人乙○○，且又無
    息借貸，縱使上述借貸屬實，鵬昇實業有限公司亦應有作帳
    紀錄，應命其提出以明真相。
  (2)原審對於資金流向根本沒調查，上訴人於原審即主張傳訊證
    人戊○○，嗣後到鈞院方知實際資金出資者為戊○○的姐姐
    （即己○○）所開立的鵬昇實業有限公司。另上訴人請求己
    ○○提供97年11月20日、12月5日關鍵之2個月會計帳冊，若
    公司確將2筆50萬元借予戊○○，再由戊○○轉借予被上訴
    人乙○○，鵬昇實業有限公司之帳冊一定會記載，惟證人己
    ○○卻以會計繁雜無法提供為由，迄今尚未提出。
  (3)上訴人於原審一再質疑被上訴人間資金來源係虛偽不實；更
    質疑被上訴人所稱之出資者「戊○○」並無資力，且一再聲
    請原審應傳訊「戊○○」，但證人「戊○○」拒不出庭，原
    審僅單憑上訴人所否認其真實性之不動產買賣契約書等證物
    暨證人邱秋菊之證詞，判決上訴人敗訴，顯有重要證據未經
    調查之違誤。況證人邱秋菊固然目睹交款過程，唯不能遽認
    該資金即為戊○○所有，且依被上訴人所提出之「現金支出
    傳票」影本所示，可知戊○○尚須以「暫支款」名義輾轉向
    不詳之他人借款一百萬元後，再轉借給被上訴人乙○○，足
    見上訴人質疑戊○○之資力乙節並非無的放矢，既是如此，
    證人戊○○自然更有到庭證述之義務。又戊○○與被上訴人
    丙○○同為本件連帶保證人，其與丙○○之利害關係休戚與
    共，若其出資為真，有何不能出庭之理?
  (4)按「私文書應提出其原本」、且「私文書應由舉證人證其真
    正，但他造於其真正無爭執者，不在此限」民事訴訟法第35
    2條第2項及第357條定有明文。被上訴人提出之「現金支出
    傳票」，性質上屬於私文書，且又係影本，上訴人更於98年
    9月9日之言詞辯論狀中主張其非原本且否認其真正性，原審
    竟違背前開法條規定遽然採為證據，亦屬違背證據法則。
  (5)又「現金支出傳票」影本僅載有「會計甲○○」、「暫支款
    」、「其他支出」、「戊○○」及「500000」等字樣，其上
    既無相關貸與人之資料，更未於「核准」欄蓋章，形式上自
    無任何證據能力可言，實質上，從該影本觀之亦尚無法證明
    確實支出上開款項、或由何人支出、何人領取等情。
  (6)「水上鄉外溪村土地貸款繳息簽收單」、被上訴人丙○○97
    年11月20日及97年12月5日出具「收據」影本兩紙，與本件
    關鍵之資金流向或戊○○之資力無關，自無從證明系爭買賣
    關係之真實與否。
  2.備位聲明部分
  (1)系爭5筆土地總面積共11,136平方公尺，截至移轉所有權登
    記止，其公告現值每平方公尺仍為550元，從未有所異動增
    減，核其價值應有600餘萬元，此有卷附之土地登記簿謄本
    可證。
  (2)被上訴人丙○○自承其係以600餘萬元向前手買得，被上訴
    人乙○○亦自承有所知悉，又系爭土地縱扣除目前水上鄉農
    會390萬之抵押權債務，亦尚餘200餘萬元之殘餘價值，唯被
    上訴人丙○○、乙○○二人竟仍以500萬元買受價值尚有600
    萬元之系爭土地，自有損及上訴人債權。
  (3)原審遽以被上訴人乙○○否認明知被上訴人丙○○為連帶保
    證債務人即判決駁回上訴人備位聲明，亦有違法之處。
  (三)並於本院為上訴聲明：
  1.先位上訴聲明：(1)原判決廢棄。(2)確認被上訴人丙○○與被
    上訴人乙○○就系爭土地等5筆土地之買賣關係不存在。(3)
    被上訴人乙○○應將系爭土地5筆土地之所有權移轉登記塗
    銷。(4)第一、二審訴訟費用由被上訴人等負擔。
  2.備位上訴聲明：(1)原判決廢棄。(2)被上訴人丙○○與被上訴
    人乙○○就系爭土地等五筆土地之買賣行為暨所有權移轉登
    記行為應予撒銷。(3)被上訴人乙○○應將前項土地之所有權
    移轉登記塗銷。(4)第一、二審訴訟費用由被上訴人等負擔。
二、被上訴人乙○○則以下列等語資為抗辯：
  (一)就先位聲明部份
  1.本件被上訴人丙○○與乙○○間確有買賣資金之交付，雙方
    經磋商價金為500萬元，分2次給付定金各50萬元。系爭土地
    抵押貸款部分因遭查封無法辦理轉貸，相關貸款本息仍由被
    上訴人乙○○交由被上訴人丙○○代為繳納；且被上訴人丙
    ○○陳稱：因急需現金週轉而不得已將系爭土地5筆以較低
    價格賣予被上訴人乙○○，並非假買賣等情，業經其提出不
    動產買賣契約書、定金收據、繳息通知單、土地貸款繳息簽
    收單等影本為證。又證人即辦理登記事宜之代書邱秋菊到庭
    證稱略以：買賣總金額為500萬元，定金100萬元給被上訴人
    丙○○，之前有給50萬元，不足之50萬元在伊那邊點交等語
    ；參以被上訴人庭呈有戊○○簽名之50萬元現金支出傳票2
    張，其上所載日期與被上訴人抗辯交付定金日期亦相符，故
    被上訴人間買賣關係確實存在。
  2.證人戊○○與被上訴人丙○○係處於利害關係相反之地位，
    被上訴人乙○○於原審也持續請求原審法院傳訊戊○○出庭
    作證，然戊○○仍拒絕出庭作證，甚至避不見面，被上訴人
    乙○○亦無能為力。又戊○○就被上訴人丙○○向上訴人之
    借貸如係居於連帶保證人之地位，則戊○○與被上訴人丙○
    ○乃處於利害關係相反之情形，並非利害關係休戚與共之情
    形，蓋證人戊○○如為減免自身連帶保證之責，必會反於真
    實之證述，若買賣關係不存在，將造成上訴人得就系爭土地
    拍賣取償，故在利害關係相反之情形下，戊○○未必會為真
    實之陳述。又不動產價格多有變化，不僅會受大環境所影響
    ，亦因當事人個人因素而不同，被上訴人丙○○因資金需求
    ，急尋買主，為能順利售出，故以低於600萬元之價格即500
    萬元出售，亦屬合理。況被上訴人間若為虛偽之買賣，價格
    大可定在600萬元左右，又何需以500萬元出售，益證本件買
    賣契約為真正，非屬虛構。
  3.證人戊○○於鈞院結證稱：「法官：你和乙○○之間有無借
    貸關係？證人：有的。法官：你有無向甲○○借款？證人：
    他是我們公司課長，不是借款，錢是公司的錢，乙○○當初
    向我借錢時，我是從公司拿錢出來借乙○○，董事長己○○
    是我姐姐，有經過我姐姐同意，從保險箱拿二次錢出來，二
    次各五十萬元，前後二次相隔大約半個多月。法官：你前後
    二筆50萬元是用什麼方式交給乙○○？證人：用紙袋裝現金
    ，下午下班後晚上7、8點在我家門口(佳里鎮)，交給乙○○
    ，我用電話或是手機和他聯絡他來我家拿，是當天聯絡的。
    上訴代:請問證人戊○○利息如何約定？證人：沒有約定利
    息，當時要買土地與乙○○合作做噴砂。上訴代：這筆錢還
    了沒？證人:沒有。」等語，被上訴人乙○○亦結證稱:「借
    100萬元，分二次借的，每次50萬元現金，錢是於戊○○的
    家中於晚上7、8點去佳里鎮拿的。沒有清償，沒有約定利息
    ，本來我和戊○○合作做噴砂工廠。」等語，被上訴人2人
    經鈞院隔離訊問後，所為上開陳述相符，足證乙○○確有向
    戊○○商借100萬元，以給付丙○○本件買賣之價金。
  4.證人甲○○於鈞院結證稱；「上訴代：既然是出納，戊○○
    先生有無向公司拿錢，拿了多少錢，你印象如何？證人：有
    拿錢，董事長交代拿錢給戊○○，我就拿錢給他。上訴代：
    是什麼時候，拿了多少錢？證人：印象中11月份，拿了50萬
    元。12月也有拿一次，拿了50萬元。寫了傳票。」等語，另
    證人己○○於鈞院結證稱：「上訴代：戊○○有跟公司借貸
    款項嗎？證人：有的。上訴代：借貸情形如何？他告訴我要
    投資，97年11月份說的，約11月份拿一筆50萬元，12月份又
    拿一筆50萬元，總共要100萬元，沒有告訴我要投資什麼。
    」等語，上開證人2人經鈞院隔離訊問後，所為上開陳述相
    符，足證戊○○確實有向證人己○○之公司借錢，亦足以證
    明被上訴人乙○○所辯非假，足以採信。
  5.綜上，本件歷經承辦代書邱秋菊、證人戊○○、證人己○○
    及證人甲○○出庭具結作證，所述並無任何矛盾之處，且大
    致相符，足證本件確有買賣價金之交付，故上訴人訴請確認
    被上訴人間買賣關係不存在，洵屬無據。
  (二)就備位聲明部份
    本件被上訴人間就系爭土地買賣價金為500萬元，被上訴人
    丙○○收受定金100萬，且其就系爭土地所負貸款約定由買
    方即被上訴人乙○○代償等情，已如上述。又被上訴人乙○
    ○對於被上訴人丙○○為上訴人連帶保證債務人一事，並不
    知情，上訴人亦未能就被上訴人乙○○於買受系爭土地時，
    係明知有損害於上訴人債權一事，舉證以實其說。上訴人空
    言被上訴人間買賣系爭土地，係損害上訴人之債權，而主張
    依民法第244條第2項行使撤銷權，訴請判決如其備位之訴之
    聲明，亦非有據。稽上，上訴人並未舉證證明被上訴人間就
    系爭土地之買賣係通謀虛偽意思表示，亦未就被上訴人於系
    爭土地買賣時，係明知有損害上訴人之債權，舉證以實其說
    ，從而上訴人先位聲明請求確認被上訴人乙○○應將系爭土
    地所有權移轉登記塗銷；備位聲明請求撤銷被上訴人間就系
    爭土地買賣所有權移轉登記行為，被上訴人乙○○應將系爭
    土地所有權移轉登記塗銷等情，均無理由。
  (三)並為答辯聲明：(1)上訴駁回。(2)第二審訴訟費用由上訴人負
    擔。
三、被上訴人丙○○於言詞辯論時未到場，惟依其於原審及本院
    準備程序時所為陳述及書狀所載，則以下列等語資為抗辯：
  (一)被上訴人丙○○為陞鈦公司董事長，因支付票款急需現金，
    及為籌措資金因應公司需求，並減輕自身每月繳交貸款財務
    負擔，不得已將系爭土地以較低價格賣給被上訴人乙○○。
    又近來鋼筋價格起伏不定，雖有時週轉不靈，並無積欠上訴
    人利息或支票跳票情形。又被上訴人丙○○在借款期限將屆
    前依上訴人指示準備續約借款資料，然上訴人卻一直拖延，
    若上訴人告知不願續約，被上訴人丙○○可向其他銀行辦理
    借款還清上訴人借款，當不致遭上訴人查封陞鈦公司戶頭，
    亦不會發生跳票情形，公司仍可繼續經營，更不會發生本件
    訴訟。陞鈦公司在遭上訴人查封前支票兌現一切正常，若被
    上訴人丙○○欲作假買賣脫免債務，公司又何需苦苦經營至
    遭上訴人查封發生跳票情事。
  (二)於本院補稱：
  1.就先位聲明部分
    按表意人與相對人通謀而為虛偽意思表示者，其意思表示無
    效，民法第87條第1項前段定有明文，又按第三人主張表意
    人與相對人通謀而為虛偽意思表示者，該第三人應負舉證之
    責，最高法院48年台上字第29號判例要旨可資參照。被上訴
    人否認系爭土地所為買賣係通謀虛偽意思表示而無效之事實
    ，並提出不動產買賣契約書、定金收據、繳息通知單、土地
    貸款繳息簽收單等影本為證，上訴人僅以被上訴人乙○○10
    0萬元資金來源交代不清，證人丙○○屢傳未到庭，資金來
    源可疑等情，並空言否認現金支出傳票及貸款繳息簽收單真
    實性云云，並未提出證據證明被上訴人間係為通謀虛偽意思
    表示。本件被上訴人間既合意以500萬元買賣系爭土地，且
    被上訴人乙○○確有交付價金，被上訴人間之買賣行為，難
    認有何通謀而為虛偽意思表示之情形，是上訴人先位主張尚
    屬無據。
  2.就備位聲明部份
    按債務人所為之有償行為，於行為時明知有損害於債權人之
    權利者，以受益人於受益時亦知其情事者為限，債權人得聲
    請法院撤銷之，民法第244條第2項定有明文。因近來鋼筋價
    格起伏不定，被上訴人丙○○雖有時週轉不靈，但向上訴人
    繳息正常，資金流通正常，卻遭上訴人無預警查封始生跳票
    ，則被上訴人何有詐害債權之意圖。
  (三)並為答辯聲明：(1)上訴駁回。(2)第二審訴訟費用由上訴人負
    擔。
四、兩造對於下列事項，並不爭執，堪信為真：
  (一)系爭坐落嘉義縣水上鄉○○段473之17、474之14、474之30
    、474之34及474之35地號共5筆土地原為被上訴人丙○○所
    有，於96年1月間共同設定最高限額504萬元之抵押權予嘉義
    縣水上鄉農會借款420萬元，又於97年12月5日以買賣為原因
    移轉登記予被上訴人乙○○。有土地登記第二類謄本5份、
    土地登記申請書1份、水上鄉農會放款、還款明細1份、借據
    11紙、保證書2紙及約定書1紙在卷足稽（見原審卷第20-24
    、38-40、45-48頁）。
  (二)被上訴人丙○○自96年7月間起擔任訴外人即主債務人陞鈦
    公司之連帶保證人，向上訴人借得11筆款項，其中7筆於97
    年底屆期之借款未依約清償，經多次催討拒不履行。有借據
    11紙、保證書2紙及約定書1紙在卷足憑（見原審卷第6-19頁
    ）。
五、先位之訴部分：上訴人主張被上訴人乙○○與被上訴人丙○
    ○間就系爭土地5筆所為不動產買賣契約與所有權移轉登記
    行為，俱屬通謀虛偽意思表示，依民法第87條第1項之規定
    ，應屬無效，故渠等就系爭土地所為之買賣關係應不存在，
    所為97年12月5日之所有權移轉登記應予塗銷等情，惟為被
    上訴人乙○○與被上訴人丙○○所否認，並以前揭情詞置辯
    。故本件首應審究者厥為：被上訴人間就系爭土地5筆之買
    賣契約及所有權移轉登記行為是否屬通謀虛偽意思表示而無
    效？經查：
  (一)按「表意人與相對人通謀而為虛偽意思表示者，其意思表示
    無效，但不得以其無效對抗善意第三人。」「無效法律行為
    之當事人，於行為當時知其無效，或可得而知者，應負回復
    原狀或損害賠償之責任。」民法第87條第1項、第113條分別
    定有明文。此外，遇有通謀虛偽意思表示時，債權人得依侵
    權行為法則請求第三人塗銷登記，亦可代位主張民法第113
    條請求塗銷登記（見最高法院67年第5次民事庭庭長總會決
    議(二)）；又依民法第345條第1項、第2項規定，買賣契約
    以價金及標的物為要素，故價金及標的物自屬買賣契約必要
    之點。苟當事人對此二者意思表示未能一致，買賣契約自無
    從成立。再按當事人主張有利於己之事實者，就其事實有舉
    證之責任，民事訴訟法第277條前段定有明文。事實為法律
    關係發生之特別要件者，在消極確認之訴，應由被告就其存
    在負舉證之責任，在其他之訴，應由原告就其存在負舉證之
    責任（司法院院字第2269號解釋意旨參照）。最高法院28年
    度上字第11號判決意旨亦謂：「上訴人係否認曾與被上訴人
    訂立買賣某號股份之契約，提起消極確認之訴，按照舉證責
    任分配之原則，應由主張買賣契約存在之被上訴人，就訂立
    買賣契約之事實負舉證之責」。
  (二)本件上訴人主張訴外人戊○○並無資力借100萬元予被上訴
    人乙○○，因而被上訴人乙○○並無財力購買被上訴人丙○
    ○所有之系爭土地5筆，故被上訴人乙○○與丙○○2人間，
    就購買與移轉系爭土地5筆乃系通謀而為虛偽意思表示，其
    意思表示無效云云。然查證人戊○○於98年12月14日到庭證
    述：「（問：你和乙○○之間有無借貸關係？）有的。」、
    「（問：你是否認識甲○○？）認識。」、「（問：你有向
    甲○○借款嗎？他是我們公司課長，不是借款，錢是公司的
    錢，乙○○當初要向我借錢時，我是從公司拿錢出來借乙○
    ○，董事長己○○是我姐姐，有經過我姐姐同意，從保險箱
    拿二次錢出來，兩次各50萬元，前後二次相隔大約半個多月
    。）」、「（問：你本身有多少現款(包括存款)有多少不動
    產或貴重的物品？）約10幾萬元，那時候我於第一商銀、郵
    局都設有帳戶、但都以第一商銀為主。」、「（問：你的意
    思是說你從公司前後拿壹佰萬元借給乙○○嗎？）是的」、
    「（問：對於原審第115頁兩張現金支出傳票，你有無意見
    ？）傳票如有現金支出就要簽名，甲○○拿給我簽名，會計
    再拿給我姐姐看過後就交給會計做帳。」、「（問：你前後
    二筆50萬元是用什麼方式交給乙○○？）用紙袋裝現金，下
    午下班後晚上7、8點在我家門口（佳里鎮）交給乙○○。我
    用電話或是手機和他聯絡他來我家拿，是當天聯絡。」、「
    （問：利息如何約定？）沒有約定利息，當時要買土地和乙
    ○○合作做噴砂。」、「（問：這筆錢還了沒？）沒有，目
    前沒有繼續進行，被扣押耽誤掉。」等語（見本院卷第48頁
    至第50頁）。另證人甲○○於99年4月19日到庭具結證述：
    「（問：既然是出納，戊○○先生有無向公司拿錢，拿了多
    少錢，你印象中如何？）有拿錢，董事長交代拿錢給戊○○
    ，我就拿錢給他。」、「（問：是什麼時候拿了多少錢？）
    印象中約11月份拿了50萬元。」、「（問：只有這樣而已嗎
    ？）12月也有拿一次拿了50萬元。」、「（問：傳票要經過
    證人及董事長核可嗎？）是的。」、「（問：提示原審卷第
    115頁支出傳票二張影本，這二張都有蓋妳的章，妳說要經
    過董事長核可，為何原審98年提出沒有董事長所蓋的章，只
    有妳核可的章，為何？）董事長有看，這筆帳知道是要給她
    弟弟，所以沒有簽名蓋章。」、「（問：支出傳票正本目前
    是否於會計師那邊？）正本在公司裡面。」等語（見本院卷
    第93頁至第94頁）。另證人己○○於99年4月19日到庭具結
    證述：「（問：提示本院卷第68頁現金簿，這是否你們公司
    所作？）是甲○○作的。」、「（問：這張現金簿收入金額
    欄內，裡面記載收入有高達24萬元、60多萬、50幾萬元多筆
    款項，這些錢收進來後是放在公司或是存入金融帳戶？）放
    在公司保險箱，如果是現金累積一定的量就會放入銀行。」
    、「（問：公司現金放多少於保險箱內？）50萬至100萬元
    」、「（問：戊○○有向公司借款嗎？借貸詳情為何？）他
    告訴我要投資，97年11月份說的，12月份又拿一筆50萬元，
    總共100萬，沒有告訴我要投資什麼。100萬並沒有約定利息
    。」、「（問：這二筆錢如何給戊○○？）是交代甲○○拿
    給他的。」、「（問：傳票是否要經過你核可？）要我核可
    。」等語（見本院卷第94頁至第95頁）；並提出與上訴人往
    來之第一商業銀行歸戶台幣活存、支存明細查詢（見本院卷
    第107頁至第114頁）為證。核與被上訴人乙○○陳述：被上
    訴人丙○○出賣系爭土地，經磋商價金500萬元，分2次給付
    定金各50萬元，系爭土地抵押貸款部分因遭查封無法辦理轉
    貸，相關貸款本息仍由被上訴人乙○○交由被上訴人丙○○
    代為繳納等情；被上訴人丙○○陳稱：因急需現金週轉不得
    已將系爭土地以較低價格賣予被上訴人乙○○，並非假買賣
    等情相符，復有不動產買賣契約書、定金收據、繳息通知單
    、土地貸款繳息簽收單等影本為證。而就買賣契約簽訂過程
    ，證人即辦理登記事宜之代書邱秋菊到庭證稱：買賣總金額
    為500萬元，定金100萬元給被上訴人丙○○，之前有給50萬
    元，不足之50萬元在伊那邊點交等語；亦核與被上訴人丙○
    ○陳稱：因有票款急需用錢，被上訴人乙○○是同業，之前
    他說對系爭土地有興趣，講好價金500萬元，約400萬元認列
    轉貸金額，農會每月有通知繳款單再向被上訴人乙○○收款
    ，農會抵押貸款的事有跟被上訴人乙○○講，其他欠款沒跟
    他說等語，及被上訴人乙○○陳稱：當初被上訴人丙○○說
    他急需錢，向前手買600萬元，賣伊500萬元，比較便宜就買
    了，100萬元定金分兩次交付，一次私下拿給被上訴人丙○
    ○，一次去代書那邊交付，貸款部分不能轉貸，所以每期拿
    錢給被上訴人丙○○支付，被上訴人丙○○會拿書面給伊等
    語相符（均見原審卷第72-79頁）。參以被上訴人許鳳池庭
    呈有戊○○簽名之50萬元現金支出傳票2張，（見本院卷第
    36頁）；復據鵬昇實業有限公司99年1月11日當庭提出之現
    金簿（見本院卷第68頁），其上所載日期與被上訴人抗辯交
    付定金日期亦相符，被上訴人等上開抗辯應非無據。又上訴
    人聲請命證人己○○提出鵬昇實業有限公司於97年11月及12
    月之會計帳簿及97年11月20日及97年12月5日兩紙現金支出
    傳票之正本部分，本院認上訴人聲請命證人己○○提出上揭
    資料，係欲證明鵬昇實業有限公司有無借貸戊○○100萬元
    之事實，惟此項爭點業經上開證人到庭證述甚詳，且慮及鵬
    昇實業有限公司之帳簿涉及營運狀況與客戶交易等機密事項
    ，故駁回上開聲請調查證據之請求，附此說明。
  (三)末按表意人與相對人通謀而為虛偽意思表示者，其意思表示
    無效。第三人主張表意人與相對人通謀而為虛偽意思表示者
    ，該第三人應負舉證之責（最高法院48年台上字第29號判例
    參照）。依上開最高法院見解，上訴人主張被上訴人乙○○
    與被上訴人丙○○間就系爭土地之買賣係屬通謀虛偽意思表
    示，上訴人自應就此事實負舉證之責。惟上訴人僅以戊○○
    向鵬昇實業有限公司借款100萬，嗣後又將此100萬交予被上
    訴人乙○○，而據以認為此100萬元資金來源可疑，並空言
    否認現金支出傳票及貸款繳息簽收單真實性云云，並未提出
    充分證據以證明上訴人間係通謀虛偽意思表示，自難僅依上
    訴人上開質疑採為有利上訴人之認定。反觀本件被上訴人間
    既合意以500萬元買賣系爭土地，且被上訴人乙○○確有交
    付價金，被上訴人間之買賣行為，難認有何通謀而為虛偽意
    思表示之情形，已如前述，是上訴人上開先位主張，尚屬無
    據。
六、備位之訴部分：上訴人主張被上訴人乙○○明知被上訴人丙
    ○○為系爭土地之連帶保證人之狀況下，竟仍以500萬元買
    受價值尚有600萬元之系爭土地，其2人間所為之買賣及移轉
    系爭土地五筆之行為，已損害上訴人之權利，核屬有償之詐
    害債權行為，依民法第244條第2項之規定，請求撤銷被上訴
    人間所為之詐害債權行為等情。惟被上訴人等所否認，並以
    前揭情詞置辯，茲本件應審究者厥為：上訴人行使撤銷權有
    無理由？經查：
  (一)按債務人所為之有償行為，於行為時明知有損害於債權人之
    權利者，以受益人於受益時亦知其情事者為限，債權人得聲
    請法院撤銷之，民法第244條第2項明文規定。然所稱有償之
    詐害行為，乃以債務人於行為時明知有損害於債權人之權利
    ，且受益人於受益時亦知其情事為要件，核其立法目的，係
    為維護全體債權人間受清償之公平性。又按當事人主張有利
    於己之事實者，就其事實有舉證之責任，民事訴訟法第277
    條前段定有明文。且民事訴訟如係由原告主張權利者，應先
    由原告負舉證責任，若原告先不能舉證，以證實自己主張之
    事實為真實，則被告就其抗辯事實即令不能舉證，或其所舉
    證據尚有疵累，亦應駁回原告之請求，亦有最高法院17年上
    字第917號判例可資參照。而本件上訴人主張被上訴人乙○
    ○與被上訴人丙○○間有詐害行為存在，自須就被上訴人丙
    ○○行為時「確實明知」且被上訴人乙○○於受益時亦知其
    情事，該行為足生損害於上訴人之權利情事負舉證責任。
  (二)然本件被上訴人間就系爭土地買賣價金為500萬元，被上訴
    人丙○○收受定金100萬，且其就系爭土地所負貸款約定由
    買方即被上訴人乙○○代償等情，已如上述。又被上訴人乙
    ○○對於被上訴人丙○○為連帶保證債務人乙事，縱已於原
    審言詞辯論期日否認知情（見原審98年5月22日言詞辯論筆
    錄），惟上訴人亦未能就被上訴人乙○○於買受系爭土地時
    ，係明知有損害於上訴人債權乙事，舉證以實其說，自難僅
    以被上訴人乙○○知悉系爭土地先前被上訴人丙○○買受價
    格及貸款金額，即推斷被上訴人乙○○知悉有害上訴人之權
    利，上訴人空言被上訴人間買賣移轉系爭土地，係損害上訴
    人之債權，主張依民法第244條第2項行使撤銷權，訴請如其
    備位訴之聲明部分，亦屬無據。
七、綜上所述，上訴人依民法第87條第1項前段之規定，主張被
    上訴人間就系爭土地之買賣為無效，先位聲明請求確認買賣
    關係不存在，為無理由。上訴人另依民法第244條第2項及第
    4項之規定，備位聲明請求撤銷上開買賣行為及塗銷系爭土
    地五筆所有權登記，亦無理由，均應予駁回。原審為上訴人
    敗訴之判決，經核於法並無不合。上訴意旨指摘原判決不當
    ，求予廢棄改判，為無理由，應予駁回。
八、本件事證已臻明確，兩造其餘之攻擊防禦及舉證，與判決基
    礎不生影響，爰不再逐一論述，附此敘明。
九、據上論結，本件上訴為無理由，依民事訴訟法第449條第1項
    、第385條第1項前段、第78條，判決如主文。
中    華    民    國    99    年    10    月    19    日
                  民事第三庭    審判長法  官  黃崑宗
                                      法  官  蘇重信
                                      法  官  王浦傑
上為正本係照原本作成。
如不服本判決，應於收受送達後20日內向本院提出上訴書狀，其
未表明上訴理由者，應於提出上訴後20日內向本院補提理由書狀
（均須按他造當事人之人數附繕本）上訴時應提出委任律師或具
有律師資格之人之委任狀；委任有律師資格者，另應附具律師資
格證書及釋明委任人與受任人有民事訴訟法第466條之1第1項但
書或第2項（詳附註）所定關係之釋明文書影本。如委任律師提
起上訴者，應一併繳納上訴審裁判費。
中    華    民    國    99    年    10    月    19    日
                                       書記官  廖英琇
【附註】
民事訴訟法第466條之1：
(1)對於第二審判決上訴，上訴人應委任律師為訴訟代理人。但上
  訴人或其法定代理人具有律師資格者，不在此限。
(2)上訴人之配偶、三親等內之血親、二親等內之姻親，或上訴人
  為法人、中央或地方機關時，其所屬專任人員具有律師資格並
  經法院認為適當者，亦得為第三審訴訟代理人。
民事訴訟法第466條之2：
  上訴人無資力委任訴訟代理人者，得依訴訟救助之規定，聲請
  第三審法院為之選任律師為其訴訟代理人。

司法院資訊處製作；財團法人民間司法改革基金會備份。
